臺灣高等法院刑事判決　　　　　　　　92年度上訴字第3758號
上　訴　人
即　被　告　甲○○
選任辯護人　曾肇昌律師
　　　　　　陳政峰律師
　　　　　　徐國楨律師
上列上訴人因貪污治罪條例等案件，不服臺灣新竹地方法院91年
度訴字第705號，中華民國92年9月17日第一審判決（起訴案號：
臺灣新竹地方法院檢察署91年度偵字第5540號），提起上訴，本
院判決如下：
    主  文
上訴駁回。
    事  實
一、緣行政院於民國八十年九月間核定「臺灣地區垃圾資源回收
    （焚化）廠興建工程計畫」，依該計畫共欲興建二十二座垃
    圾焚化廠，其中臺北市政府辦理之三座採「公有公營」方式
    辦理，其餘十九座（高雄市政府及臺灣省政府各辦理三座，
    行政院環境保護署辦理十三座）則均採「公有民營」方式辦
    理。嗣為加速推動垃圾焚化廠興建工程計畫，經行政院長於
    行政院公共建設督導會報八十三年三月七日第三十九次委員
    會議，裁示焚化廠應改以鼓勵民間興建及營運即「民有民營
    」為終極目標，行政院環境保護署乃據以於八十五年三月一
    日公佈「鼓勵公民營機構興建營運垃圾焚化廠推動方案」，
    以「建設－營運－移轉」（BOT）或「建設－營運－擁有」
    （BOO）二種模式，鼓勵公民營機構參與垃圾焚化廠興建及
    營運為計畫目標，而依此方案興建之垃圾焚化廠以處理一般
    廢棄物（家戶垃圾）為主，若有餘裕並可處理一般事業廢棄
    物，垃圾處理則採區域性垃圾焚化廠方式，主辦機關在省為
    縣（市）政府，「垃圾委託焚化處理計畫書」應先送經各該
    民意機關審議通過後實施，垃圾焚化廠之建設及營運則由公
    民營機構負責辦理，主辦機關應研訂「垃圾委託焚化處理計
    畫書與承諾書」及「區域性聯合垃圾焚化處理單位之設置計
    畫及管理辦法」，送請縣（市）議會及服務區鄉（鎮、市）
    民代表會審議通過後始得辦理，倘由公民營機構自行提供土
    地時，即採用BOO（即「民有民營」）模式興建，得標之公
    民營機構應成立興建營運公司，並依「垃圾焚化廠設施設置
    規範」、「環境保護事業機構管理辦法」及相關規定辦理建
    廠事宜，建廠完成經主辦機關依約檢驗合格後，採BOO模式
    時，產權歸屬興建營運公司所有，垃圾焚化廠由興建營運公
    司負責操作營運，由主管機關監督及支付垃圾處理費，並配
    合修訂「垃圾處理方案」、「一般廢棄物清除處理費徵收辦
    法」，規定於垃圾委託焚化處理地區，其清除、處理成本中
    之「處理成本」係主辦機關支付予興建營運公司之委託垃圾
    處理費及主辦機關辦理灰燼最終處置所需費用。
二、甲○○之舊識乙○○於八十四年間知悉行政院環境保護署預
    定在新竹縣興建垃圾焚化廠，乃決定在新竹縣湖口鄉興建區
    域性垃圾焚化廠，隨即於八十四年六月二十七日，由乙○○
    、黃士杰、鄭玉錦、劉芊妘、朱贊華、鐘文忠、涂劉金蓮、
    簡宏貴、簡宏聖、林春灑等十人為名義上之共同發起人，申
    請設立健泰環境工程股份有限公司（下簡稱：健泰公司），
    公司設於新竹縣竹北市○○○路一九八號四樓，並由乙○○
    擔任董事長，選定坐落新竹縣湖口鄉○○○段三二七、三一
    九、三一九之一、三一九之二、三一九之三、二三（起訴書
    誤載為三一九之二三）、二四（起訴書誤載為三一九之二四
    ）、二二之一、二二之二、三二八、三二九、二五之一、三
    三０、三一八地號等十四筆土地，預備作為焚化廠之預定地
    ，旋向主辦機關新竹縣政府陸續遞送相關申辦文件，嗣於八
    十四年八月四日經相關單位初步會勘後，經臺灣省政府環境
    保護處認為前開十四筆土地如經妥善規畫即適於設置。繼而
    ，因乙○○欠缺資力，健泰公司實際上亦無資金可用，任富
    勇、苗宗培、潘國綱等人又認為依前開會勘結論，該案獲行
    政院環境保護署同意興建之機會甚高，遂於八十五年二月間
    ，任富勇、苗宗培、潘國綱等人與乙○○簽訂健泰公司重組
    合約書（簽約人為任富勇、乙○○＜合約書誤載為：簡榮吉
    ＞；見證人為苗宗培、潘國綱），約定由任富勇提供新臺幣
    （下同）六千萬元作為重組資金及經常費支應，改組後由任
    富勇出任董事長，潘國綱出任監察人，苗宗培出任副董事長
    ，簡榮吉則改任總經理。然嗣因任富勇未依約提出六千萬元
    資金，故未依該重組合約之約定辦理公司變更登記，惟苗宗
    培等人已實際參與健泰公司申辦興建區域性垃圾焚化廠等事
    務。嗣行政院環境保護署於八十五年三月一日公佈「鼓勵公
    民營機構興建營運垃圾焚化廠推動方案」後，健泰公司於八
    十五年五月十六日再依該方案提出「新竹縣委託公民營機構
    興建營運垃圾焚化廠預定計畫申請書」，申請在前開新竹縣
    湖口羊喜窩段三二七地號等十四筆土地，以「民有民營」方
    案，興建服務範圍區包括新竹縣竹北市、湖口鄉、芎林鄉、
    新埔鎮、新豐鄉等地區之區域性垃圾焚化廠，並檢附服務區
    新竹縣竹北市、湖口鄉、芎林鄉、新埔鎮、新豐鄉等各鄉鎮
    公所垃圾委託焚化處理承諾書。主辦機關新竹縣政府隨即於
    八十五年五月十八日以八五府環三字第二０四九八號函，將
    上開健泰公司提出之「新竹縣委託公民營機構興建營運垃圾
    焚化廠預定計畫申請書」及所檢附之新竹縣竹北市、湖口鄉
    、芎林鄉、新埔鎮、新豐鄉等各鄉鎮公所垃圾委託焚化處理
    承諾書、設置地點位置圖、地籍圖等文件，函送臺灣省政府
    環境保護處，經該處轉送行政院環境保護署核示，旋經行政
    院環境保護署初核列為上述「鼓勵公民營機構興建營運垃圾
    焚化廠推動方案」之試辦廠，並要求責成已選定設廠之服務
    範圍區內各鄉鎮公所將所提報之「承諾書」送各該代表會審
    議通過，同時研訂「垃圾委託焚化處理計畫書」送請新竹縣
    議會審議通過。至此，新竹縣政府乃據以擬定「本縣垃圾委
    託焚化處理計畫書」，而於八十六年三月十八日以八六府民
    行字第二七二五七號函送請新竹縣議會審議。
三、甲○○於八十三年三月一日起至九十一年二月二十八日止之
    期間內，擔任新竹縣議會議長，依臺灣省各縣市議會組織規
    程準則第二十六條前段、第二十九條前段之規定，綜理該議
    會之會務，並為該議會開會之主席，係依據法令從事公務之
    人員，且就新竹縣政府送請該議會審議之上述「垃圾委託焚
    化處理計畫書」之審查，屬其職務上之行為。甲○○因執行
    新竹縣議會議長之職務，知悉依行政院環境保護署公佈之「
    鼓勵公民營機構興建營運垃圾焚化廠推動方案」，公民營機
    構所興建之垃圾焚化廠應由主辦機關新竹縣政府研訂「垃圾
    委託焚化處理計畫書」送經新竹縣議會審議通過，始可實行
    ，且知健泰公司正著手依上述方案在新竹縣申請設立垃圾焚
    化廠，乃認有機可乘，竟基於對於其上開職務上之行為收受
    賄賂之犯意，自八十五年三月間行政院環境保護署公佈「鼓
    勵公民營機構興建營運垃圾焚化廠推動方案」以後，即接續
    多次以其主持該議會審議新竹縣政府提出之「垃圾委託焚化
    處理計畫書」能順利通過之職務上行為，向乙○○稱：健泰
    公司在新竹縣興建焚化廠，「偷雞也得撒一把米」，且有議
    會議員反對興建焚化廠亦需處理、擺平之語，並於同時期多
    次以其個人在議會打麻將輸錢為由，對苗宗培表示要「借」
    錢彌補，向簡榮吉、苗宗培二人表示要求健泰公司交付賄賂
    二百萬元，以便相關焚化廠之計畫書能在其主持之議會通過
    ，簡榮吉、苗宗培知甲○○係利用其議長之身分，以建泰公
    司有上開焚化廠計畫將有待議會審查為由索賄，其等為求垃
    圾焚化廠興建計畫能順利獲得新竹縣議會審議通過，並避免
    遭甲○○刁難，乃決定交付二百萬元之賄賂款。然因健泰公
    司並無資金，乙○○亦無資力，苗宗培遂出面向潘國綱商借
    二百萬元以為支應，苗宗培、潘國綱、乙○○三人遂商議先
    以健泰公司名義向潘國綱調借二百萬元支應，再以健泰公司
    名義付予甲○○。即由潘國綱於八十五年七月八日自其妻潘
    秦嘉逖、其女潘俐分別設於中國國際商業銀行永和分行帳號
    00000000000號、遠東商業銀行永和分行帳號0000000000000
    0號（起訴書誤載為潘秦嘉逖之帳號為00000000000000號)之
    帳戶內各提款一百萬元，再由中國國際商業銀行永和分行、
    遠東商業銀行永和分行分別開立同業存款帳戶，付款人均為
    臺灣銀行，帳號分別為00452、289號，票號分別為BE000000
    0、BE0000000號，面額均為一百萬元，發票日均為八十五年
    七月八日之支票二紙。翌日即八十五年七月九日（起訴書記
    載為八十五年七月八日後二、三日某日）十時許，經由乙○
    ○之通知，甲○○至新竹縣竹北市○○○路一九八號四樓健
    泰公司之辦公室，與已在該處之乙○○、苗宗培、潘國綱會
    面，屆時潘國綱將前開支票二紙交予苗宗培，再由苗宗培交
    付予甲○○收受。甲○○於收受前開面額共計二百萬元支票
    二紙之賄賂後，為掩人耳目，使他人難以發現係其收受該二
    紙支票，隨即將其中票號BE0000000 號、面額一百萬元之支
    票一紙交由不知情之其子黃英杰轉交黃英杰當時之女友戴夙
    伶（嗣後二人已於八十五年十月間結婚），由戴夙玲於當日
    存入其本人設於新竹市第三信用合作社之第000000000000號
    帳戶內委託取款，同年月十三日經票據交換入帳後，戴夙伶
    於同年月十五日及同年八月二十九各提領現金五十萬元、四
    十七萬五千元交付黃英杰；另一紙票號BE0000000 號、面額
    一百萬元之支票，甲○○則以商借帳戶為由，交付予不知情
    之當時任職於新竹縣議會議長室擔任工友一職之鄭金玉，委
    由鄭金玉存入其本人設於臺新國際商業銀行新竹分行之第00
    000000000000號（起訴書誤載為0000000000號）帳戶內委託
    取款，同年七月十五日經票據交換入帳後，鄭金玉於同年月
    十七日及同年月二十三日各提領現金二十五萬元、七十五萬
    交付予甲○○。嗣新竹縣政府依行政院環境保護署之指示擬
    具「本縣垃圾委託焚化處理計畫書」，於八十六年三月十八
    日以八六府民行字第二七二五七號函檢送新竹縣議會審議，
    因遭當時任新竹縣議會議員之羅世洞等人風聞有議會同仁收
    取健泰公司之賄款而強烈杯葛，致新竹縣政府送審之該「本
    縣垃圾委託焚化處理計畫書」未能通過完成審議。俟羅世洞
    未當選新竹縣議會第十四屆縣議員，而於八十七年二月二十
    八日任期屆滿，前開新竹縣政府送請審議之「本縣垃圾委託
    焚化處理計畫書」，遂於八十七年四月四日由甲○○主持審
    議之新竹縣議會第十四屆第一次臨時會會議議決通過，完成
    審議。惟事後因健泰公司預先選定申辦興建之垃圾焚化廠用
    地遇法令變更不能興建，興建焚化爐之目的無法達到，苗宗
    培即多次向甲○○索還前開交付之賄賂款二百萬元，但甲○
    ○並無還款之意，八十九年十月間，即有署名「潘國綱」、
    日期為八十九年十月十九日之催討信函寄予甲○○，內載：
    要求甲○○返還上開藉處理新竹縣焚化爐之便索取之二百萬
    元，否則將一日一信個別函知新竹縣議會議員及縣政府各單
    位主管，並向法務部提出檢舉等語之旨。甲○○唯恐東窗事
    發並為掩飾其收賄犯行，乃於八十九年十一月底、十二月初
    某日，親至新竹縣竹北市○○○路一九八號四樓之健泰公司
    辦公室找乙○○，並與乙○○轉至同建築物五樓之乙○○住
    處商談，甲○○當場出示其事先擬妥之內容虛偽之借據一紙
    ，要求乙○○在其上登載乙○○於八十五年八月十日、同年
    九月十二日、同年十月十一日、同年十一月十二日各收到利
    息二萬元之文字，並由乙○○簽名，乙○○迫於無奈乃配合
    登載簽名。嗣經法務部調查局新竹縣調查站據報報由臺灣新
    竹地方法院檢察署檢察官指揮偵辦查獲。
四、案經法務部調查局新竹縣調查站（下簡稱：調查站）移送臺
    灣新竹地方法院檢察署檢察官偵查起訴。
    理      由
壹、證人乙○○、潘國綱、苗宗培、黃英杰、戴夙伶、鄭金玉、
    朱贊華等人之調查站、檢察官偵查筆錄證據能力之問題：按
    現行刑事訴訟法第一百五十九條第一項：「被告以外之人於
    審判外之言詞或書面陳述，除法律有規定者外，不得作為證
    據」之規定，係九十二年二月六日始經修正公布，同年九月
    一日施行，依同年二月六日公布施行之刑事訴訟法施行法第
    七條之三規定：「中華民國九十二年一月十四日修正通過之
    刑事訴訟法施行前，已繫屬於各級法院之案件，其以後之訴
    訟程序，應依修正刑事訴訟法終結之。但修正刑事訴訟法施
    行前已依法定程序進行之訴訟程序，其效力不受影響」。經
    查：本案係於九十一年十一月四日修正刑事訴訟法施行前即
    繫屬於原審法院，此有原審法院收文章蓋於臺灣新竹地方法
    院檢察署九十一年十一月四日竹檢雲弘九一偵五五四０字第
    三五五一號送審函可稽（見原審卷第一頁），依前開法條規
    定，對於提起上訴之案件，於修正刑事訴訟法施行前，原審
    就可得為證據之證據，已依法定程序調查者，其效力不受影
    響，仍得為證據。本案證人乙○○、潘國綱、苗宗培、黃英
    杰、戴夙伶、鄭金玉、朱贊華等人先後於調查站及檢察官偵
    查時之陳述，業經原審於修正刑事訴訟法施行前之九十二年
    八月二十七日之審判期日，依刑事訴訟法第一百六十五條第
    一項及當時有效之修正前同法第一百七十三條第一項規定之
    法定程序，提示筆錄並告以要旨，同時詢問被告之意見，以
    踐行調查證據程序，被告亦有表示意見（見原審卷第一五六
    頁），揆諸前揭說明，上開供述證據之證據能力，不受新修
    正刑事訴訟法第一百五十九條第一項等規定之影響。辯護人
    援引新修正後刑事訴訟法之規定，以證人乙○○、苗宗培、
    潘國綱於調查站之證述，係審判外之陳述，無證據能力為辯
    ，尚有誤會，合先敘明。
貳、認定犯罪事實所憑之證據及理由：
一、訊據被告甲○○固承認於八十三年三月一日起至九十一年二
    月二十八日止之期間，其擔任新竹縣議會議長一職，並知悉
    健泰公司申辦興建垃圾焚化廠之事，且有收受票號分別為BE
    0000000、BE00000000 號，面額均為一百萬元之支票二紙，
    並委由戴夙伶、鄭金玉分別存入其二人設於新竹市第三信用
    合作社及臺新國際商業銀行新竹分行之上開帳戶內委任取款
    後，再分別提領現金交付予其子黃英杰及其本人等事實，惟
    矢口否認有何對於職務上行為收受賄賂之犯行，於本院先後
    辯稱：二百萬元是我向乙○○借來要還銀行利息及私人債務
    ，當時在乙○○竹北辦公室，乙○○拿給我二張支票還是本
    票我忘記了，我在隔天還是隔兩天才到乙○○的辦公室寫借
    據（後又稱：我收到兩百萬支票，是乙○○交給我的，就是
    我寫借據的時候）；當時言明利息每月利息兩萬元，我每月
    付二萬元利息的時候，乙○○都有在借據左邊有記載我每月
    繳付利息的時間及利息款項簽名等字，這些都是乙○○寫的
    ，當時借據有二張，一張我保存，一張給乙○○；後來我將
    本金二百萬在借據約定時間內還給乙○○，大約是在八十六
    年三月八日左右，我將二百萬元的現金在竹北市○○○路一
    九八號四樓乙○○的公司還給乙○○，乙○○就將我寫給他
    的收據還給我；是我兒子黃英杰從銀行領錢出來的交給我，
    我拿去還給乙○○；乙○○交還給我借據的時候，我當場就
    毀掉，我當時是放在我家裡衣物口袋裡面，我都忘記了，我
    想說錢還掉就好了，後來調查站叫我去的的時候，我才去找
    到這張借據，因為黑函有提到所謂二百萬，但是我認為我的
    錢已經還給乙○○，所以苗宗培到我辦公室找我要錢，我不
    理他；其實乙○○家五樓我根本沒有去過；我沒有說過「偷
    雞也要蝕壹把米」這句話；有關焚化爐的事情跟我完全沒有
    關係，議會也沒有職權說要給誰做，議長沒有權力跟職務指
    揮焚化爐的興建；又九十三年四月十九日，有四人（小周、
    丙○○、丁○○、張少強）帶乙○○到我家中，要我還二百
    萬元，經過我跟乙○○當場對質，乙○○坦承我已經還了該
    二百萬，說該二百萬已經拿去還給地下錢莊，在場那四人都
    有親眼目睹聽到這件事，所以該那四人就沒有繼續要我交出
    二百萬元云云。
二、經查：
    (一)關於本判決事實欄一所示行政院環境保護署推動「鼓勵公
      民營機構興建營運垃圾焚化廠推動方案」之緣由及內容，
      公民營機構所興建之垃圾焚化廠應由主辦機關即縣市政府
      研訂「垃圾委託焚化處理計畫書」等文件送請各該縣（市
      ）議會及服務區鄉（鎮、市）民代表會審議通過後始得辦
      理，暨本判決事實欄二、三所示之健泰公司成立、重組及
      申請興建垃圾焚化廠之整個過程等客觀存在之事實，除證
      人乙○○、苗宗培、潘國綱於調查站及偵審中之證述外，
      並有下列文書證據可證，公訴人、被告、辯護人對於此等
      文書證據之內容皆無爭執：
      行政院環境保護署於八十五年三月一日公佈之「鼓勵公
        民營機構興建營運垃圾焚化廠推動方案」（見臺灣新竹
        地方法院檢察署九十一年度他字第三四０號卷＜下簡稱
        ：他字卷＞第六十頁至第六九頁、第六三頁）。
      健泰公司設立暨變更登記事項卡、董事暨監察人名單、
        公司章程、股東名冊、發起人會議事錄、董事會議紀錄
        等（見原審卷第一二三頁至第一五０頁）。
      健泰公司重組合約書（見他字卷第五四頁）。
      新竹縣環境保護局八十四年五月三十日八四環三字第四
        八八五號致健泰公司函（見他字卷第七二頁：要求初勘
        ）。
      新竹縣湖口鄉○○○○段）設置區域性垃圾焚化廠用地
        八十四年八月四日會勘紀錄（見他字卷第七三頁至第七
        六頁）。
      健泰公司八十五年五月十六日提出之新竹縣委託公民營
        機構興建營運垃圾焚化廠預定計畫申請書（見他字卷第
        七十頁）。
      新竹縣政府八十五年五月十八日八五府環三字第二０四
        九八號函：檢送行政院環境保護署函（見他字卷第八一
        頁）。
      行政院環境保護署八十五年八月三十一日環署工字第
        五一九一０號函（見他字卷第八三頁）。
      臺灣省政府環境保護處八十五年九月十一日八五環四字
        第五五０六九號函（見他字卷第八六頁）。
      新竹縣政府八十六年三月十八日八六府民行字第二七二
        五七號致新竹縣議會審議函（見他字卷第八八頁至第八
        九頁：本件垃圾委託焚化處理計畫書送議會審議）。
      新竹縣議會八十七年四月十八日八七竹縣議議字第二二
        ０號函檢送本件垃圾委託焚化處理計畫書經議會議決通
        過之決議案予新竹縣政府（見他字卷第九十頁至第九一
        頁）。
      新竹縣議會第十三屆第七次定期大會縣議員質詢議事錄
        （見他字卷第九二頁至第一０七頁：議員質疑本件垃圾
        焚化廠案有議員涉入公關費，羅世洞議員要求撤回此案
        ）。
　  (二)就被告收受面額共計二百萬元支票部分，證人乙○○、潘
      國綱、苗宗培於調查站及偵審中證述之大要如下：
      (1)證人乙○○部分：
        九十一年三月十九日在桃園監獄接受調查站人員詢問
          （見他字卷第十二頁至第十六頁）：
          「我擔任健泰公司實際負責人迄今，公司目前暫停營
          業。甲○○還是新竹縣竹東鎮代表時，我即與他認識
          ，知我前述公司經營環保工程業務。八十五年七月上
          旬，甲○○、潘國綱及苗宗培三人到我公司討論焚化
          爐興建籌備事宜（先以電話通知），事後我了解黃某
          當日有收取二百萬元支票一事。約八十九年十一月間
          ，議會收到一封署名『潘國綱』之黑函，甲○○向我
          表示黑函內容為事實，惟強調該二百萬元非由他一人
          獨吞，而是用於擺平其他反對議員。當時湖口鄉議員
          羅世洞堅持反對興建焚化爐，八十六年八月間，議員
          羅世洞、張春鳳力主反對意見，惟在下一會期再次審
          查時，快速審查通過。甲○○表示該二百萬元款項用
          來擺平其他反對議員，經居間協調、付款、招待後，
          始能快速通過。（苗某向潘某借款之支票，係甲○○
          索取之賄款）確有此事。甲○○曾表示『偷雞需要一
          把米』，因此當面向我、苗宗培及潘國綱表示需要支
          付二百萬元款項予他，始能擺平反對議員，有利審查
          。確有此事。由於時間甚久，因此潘、苗二人交付該
          筆賄款時，我雖在場，但未立即聯想到係黃某之前所
          提二百萬元賄款之事」等語。
        九十一年八月一日於調查站接受詢問（見他字卷第一
          二九頁至第一三四頁）：
          「甲○○在八十五年二月我與苗、潘、任等人簽訂公
          司重組合約書後，曾多次向苗、潘等人表示『偷雞也
          得撒一把米』，要支付活動費。由於公司並無多餘資
          金，而潘某具有財力，苗某等人為儘速使議會通過，
          遂應甲○○之要求，由潘某個人先借款二百萬元予公
          司。再由潘、苗二人於同年七月初，以電話通知我在
          七月十日左右至健泰公司開會，苗、潘二人並要求我
          在開會前一日聯繫甲○○在次日到場，次日十時許，
          我至辦公室後，我們四人簡短討論焚化爐興建事宜不
          久，苗宗培即將二百萬元支票交付予甲○○。一個多
          月後，我至議會找甲○○查證，甲○○坦承有收到該
          二百萬元活動費，並已全數作為活動議員之用途。黃
          煥吉未表示該項係借款。潘國綱曾向我表示該函（指
          催討函）係苗所寫。該計畫書第一次係在八十六年三
          月十八日送新竹縣議會審議，但當時縣議員羅世洞強
          力杯葛而未通過，第二次係在八十七年四月送縣議會
          審議，該次獲順利審議通過」等語。
        九十一年八月一日檢察官訊問時結證（見他字卷第一
          ：
          「二百萬是苗宗培拿臺灣銀行的支票給甲○○，票是
          潘國綱的票，因為甲○○說我們的公司在這裡，偷雞
          也要撒一把米。但我沒錢，是潘國綱及其他朋友支持
          我。甲○○有跟我們說，議會可以擺平，因當時羅世
          洞議員反對。他借據沒給，意思就很明白了，而且又
          說要撒一把米」等語。
        於九十一年八月五日在調查站接受詢問（見他字卷第
          二０五至二０七頁）：
          「甲○○於（九十一年）八月一日十時左右，打電話
          到我當時持有之0000000000號行動電話，黃因擔心我
          電話有監聽，我改在中壢市往龍岡方向使用公用電話
          ，黃某八月一日晚上詢問我是否記得當時渠開立予我
          之借據，我瞭解渠已知悉檢調單位在偵辦貪污案，我
          回稱我與苗、潘等人均據實陳述，黃某要求我為他做
          偽證，向檢調表示八十五年間確有借他二百萬元，我
          則表示不願做偽證。次日在竹北市○○路渠兒子辦公
          室二樓，有劉女、黃豪杰及黃士杰等人，黃當場拿出
          一張借據要求我照該借據上意思向司法單位陳述，要
          我承認有二百萬元債務關係，並稱如果配合他，不會
          有事，因渠及黃士杰帳戶在八十六年三月八日左右，
          均有二百萬元資金提領，可以符合借據還款日期，但
          我仍表示不願意配合他做偽證。（提示八十五年七月
          八日立據人甲○○之借據）我有在此借據上簽名，約
          在八十九年十一月底、十二月初某日，甲○○當時仍
          擔任議長一職，突然至竹北市○○○路一九八號四樓
          我辦公室找我，要求我另隱密地方詳談，我遂與渠轉
          至五樓我住處，渠表示最近有人檢舉渠受賄二百萬元
          ，並揚言要寄給每位議員一人一信，公開此事，要求
          我在已製作完成的借據上簽收確有收到渠每月支付利
          息二萬元，因此自該借據立據日期後之簽收及簽名，
          均係我配合渠在當日所製作。甲○○並要求我加蓋健
          泰公司之公司章，由於當時公司章已交給苗宗培，因
          此我僅配合簽名。他要求我當場一次寫明在八十五年
          八月十日、八十五年九月十二日、八十五年十月十一
          日及八十五年十一月十三日均有收到他支付之利息二
          萬元」等語。
        九十一年八月五日檢察官訊問時結證（見他字卷第二
          ０九頁至第二一一頁）：
          「八月一日晚上我接到甲○○的電話，他要求我做偽
          證，要我到檢察官這承認這是借款（說明黃打電話及
          其用公用電話回電過程），我未答應。關於（甲○○
          所提）收據之由來，是八十九年十一月底或十二月初
          ，在他收到催討函的第二個禮拜，他跑到我竹北市○
          ○○路一九八號四樓辦公室找我，向我表明他們寫了
          這個催討函，要求我到隱密地方談，我們就到五樓談
          ，當時公司是由苗宗培在掌握，苗宗培不可能給他簽
          這種借據，我比較傻。他已先寫據好借據，章也蓋好
          ，要我在後面補四行表示收到利息，我想他是議長，
          我不得已照他意思簽，我想若有問題，以後調查時，
          再說實話，我是被逼的。他是議長，我到現在還怕他
          威脅，這張借據是假的。我簽了以後自己也忘記，直
          到八月一日晚上黃打電話給我，並提這件事，我才又
          記起來（我馬上打電話給調查站），八月二日我去他
          兒子公司，他說他設計好了，三月八日的存摺有提領
          二百萬元，符合還款的一切條件。苗宗培親手交二張
          支票給他，不是本票，這張借據反而是誤寫，百密一
          疏，他當議長很聰明，還款日寫八十六年三月八日，
          是配合他的存摺寫的。這張確實是假的，我沒有拿到
          半毛錢。調查站筆錄實在，我看過才簽名。我幾十年
          苦哈哈，根本沒有錢借他，我當時維持公司營運，還
          需東湊西湊」等語。
        於原審九十二年六月二十三日結證（見原審卷第五六
          頁至第六三頁）:
　        「八十五年七月間，被告到我們公司，交付他二百萬
          元，當天有苗宗培、被告甲○○、潘國綱及我在辦公
          室裡面，我去倒茶後，苗、黃就走出去了，我沒有看
          到苗交二百萬元支票給被告。是有人寫一日一信的檢
          舉函我才知道。我確實事後才知道，當時（調查站）
          我很緊張，日期不知道，我當時也有講是事後才知道
          。交票當天沒有說偷雞也要撒一把米，但之前有無我
          記不起來，好像是開玩笑說過，但與本案無關，好像
          說過，好像跟本件買土地有關，詳細情形記不起來。
          借據是事後做的，在一日一信檢舉函之後。因為被告
          曾向我零零碎碎借過錢，借了多少我不知道，我的錢
          都是跟潘國綱借的，我借給被告是週轉用，但跟這次
          二百萬元支票是無關的，他要求就零零碎碎的錢補寫
          借據。時間我記不清，但過程沒有錯（指偵查中所述
          ），日期是調查站給我看，我回想大概日期。我記不
          起來（被告要求其作偽證），但我有告訴他我不能作
          偽證。借錢給被告，都沒有作紀錄，他不曾向我要過
          ，我也沒有向他要過，借據的內容是被告寫好的叫我
          簽名的，我也沒有仔細看就簽了。四次的利息內容都
          是同一天寫的。在調查站及偵訊製作筆錄時沒有受到
          強暴、脅迫或遭人逼供之情形」等語（見原審卷第五
          六頁至第六三頁、第六八頁）。
      (2)證人潘國綱證述部分：
        九十一年三月五日在自宅接受調查站人員詢問（見他
        　字卷第八頁至第十一頁）：
　　　　  「於八十五年二月二日健泰公司重組後，經乙○○等
          人之介紹與甲○○認識，希望該公司能轉至新竹縣從
          事焚化爐興建事宜，因甲○○表示必須支付二百萬元
          款項擺平其他議員，故有苗宗培所稱索討二百萬元一
          事。甲○○在八十五年間，知乙○○有計畫在新竹縣
          興建焚化爐，主動向簡某表示興建焚化爐須經議會先
          行評估地點是否適宜，若遭議會反對，將受阻，要求
          簡某支付二百萬元賄款，以利其擺平其他議員，因簡
          某財力不足，向苗宗培反映，苗某亦無錢，遂主動向
          我表示上情。苗某希望我提供二百萬元借款交予渠再
          交予黃某，我於八十五年七月八日先至中國商銀永和
          分行及遠東銀行永和分行開立二張面額各為一百萬元
          之臺銀本票（查係支票之誤，下同），票號分別為BE
          0000000及BE0000000，隔一、二日後，即至健泰公司
          將該二張本票交予苗某，苗某再當場交予甲○○，當
          時乙○○亦在場見證，甲○○收到後即表示新竹縣興
          建焚化爐日後不會有任何阻力。我與甲○○間沒有私
          人借貸關係」等語。
        於九十一年八月一日在調查站接受詢問（見他字卷第
          一二五頁至第一二七頁）：
          「該函（指催討信）係苗宗培所為，由於甲○○多次
          向乙○○及苗宗培表示，有許多議員反對於湖口鄉設
          立焚化爐，需要活動費擺平反對議員，因為健泰公司
          資金不充裕，於是苗宗培向我借調二百萬元支付給黃
          煥吉作為活動費之用，這就是該信函中所述『處理貴
          縣焚化爐之便，索取的新臺幣貳佰萬元』。甲○○多
          次主動向乙○○表示興建焚化爐一事須經縣議會通過
          ，若遭議會反對，將使計畫受阻，要求簡某與苗宗培
          必須支付，苗宗培主動向我表示上情，希望我提供二
          百萬元，由渠交予黃某。我於八十五年七月八日至中
          國商銀永和分行及遠東商銀永和分行購買二張面額為
          各為一百萬元之臺銀支票，票號分別為BE0000000 及
          BE0000000 ，約隔一、二日後，我與苗宗培一同前往
          健泰公司竹北辦公室，再由苗某及乙○○分別打電話
          給甲○○，甲○○前來，當時在乙○○辦公室內有我
          、甲○○、苗宗培、乙○○四人，乙○○當時並沒有
          一直在場，期間有討論一些焚化爐的事，黃某並一再
          地說『偷雞需要一把米』、『這麼多議員反對，沒有
          錢我怎麼能處理』等語，向苗某索討活動費二百萬元
          ，於是我將二張支票交予苗宗培，苗某當場交付該二
          張支票給甲○○，隨即與甲○○走出辦公室，與簡吉
          榮短暫交談後離去」等語。
        於九十一年八月一日檢察官訊問時結證（見他字卷第
          一四一頁背面至第一四二頁背面）：
          「調查局所述實在。我只是要幫乙○○、苗宗培，所
          以這二百萬是我借給他們的，因為他們是要把錢給黃
          煥吉，我才會借，而且我也聽甲○○說過『偷雞需要
          一把米』、『這麼多議員反對，沒有錢我怎麼處理』
          。還沒拿到錢時，甲○○說反對的人很多，要應付一
          下，所以我才會開支票（我太太的名字，銀行開的）
          」等語。
        於九十二年六月二十三日在原審結證（見原審卷第五
          一頁至第五五頁、第六八頁）：
          「是苗宗培找我去的，苗宗培要向我借二百萬元，由
          任富勇開票保證，我到場時，被告及苗、簡都在，他
          們說都已講好，要我把二張支票給苗宗培，但苗宗培
          沒有把任富勇開的保證票給我。之後他就與被告一人
          出去辦公室，苗宗培借錢時有說錢是要拿給被告的，
          我沒有看到交票過程。我在偵查中『說被告說偷雞要
          蝕把米，當場苗把票交給被告』之語，這些話不是當
          場講的，我去的時候他們應該都已講好，我票給苗宗
          培，他就與被告出去辦公室外面，至於所講那些話，
          我之前聽過，但不是當場聽到，因我與苗常見面，不
          記得何人跟我說過，苗宗培確實有跟我被告講過這些
          話，說被告有講過這些話。被告沒有直接跟我講過這
          些話。檢舉函不是我寫的。二百萬元我並未拿回，我
          向苗宗培要求向被告催討過，但沒有用，苗說向被告
          要不到。在調查站及偵訊製作筆錄時沒有受到強暴、
          脅迫或遭人逼供之情形」等語。
      (3)證人苗宗培部分：
        於九十一年四月二十五日在自宅接受調查站人員詢問
          見他字卷第十七至第二二頁）：
          「我與乙○○認識後，簡某表示在新竹縣興建焚化爐
          一事，為避免遭議員刁難，有必要認識議長甲○○，
          我在簡某安排下，於八十五年某日與黃某在健泰公司
          竹北辦公室見面認識。黑函不是我寫，亦非我署名寄
          交，但確有其事。我與甲○○認識後，黃某曾多次至
          健泰公司找乙○○，有數次黃某主動提及渠在外積欠
          多筆債務，希望公司能借二百萬元週轉，公司為避免
          黃某以議長職權刁難，由潘國綱表示願意以個人名義
          借款給健泰公司，再由健泰公司以公司名義借款予黃
          煥吉，在八十五年七月間黃某至該公司竹北辦公室，
          由我親交二張面額各為一百萬元之支票予黃某。（票
          號BE0000000、BE0000000）係由潘國綱交付予我後，
          再由我交付予甲○○。甲○○當時雖以『借款』名義
          借二百萬元，惟渠收款後，不僅未開立任何收據，且
          事後我與簡某向黃某要開立收據，黃某竟向我們表示
          ，客家人一句諺語『抓雞也得撒一把米』，意思相當
          明顯，即借款其實是『賄款』，因此黃不需要償還該
          筆賄款。甲○○於八十五年七月至健泰公司收取二百
          萬元支票，在場者包括我、甲○○、乙○○及潘國綱
          等四人，均在該公司竹北市辦公室談及交付二百萬元
          」等語。
        於九十一年八月一日在調查站接受詢問（見他字卷第
          一三五頁至第一三八頁）：
          「八十五年間，在健泰公司竹北市辦公室與甲○○見
          面，之後分別在議長辦公室、健泰公司竹北市辦公室
          與甲○○見面。該函（催討函）不是我寫的，但該信
          函內容所述確有其事。八十五年夏天，甲○○到公司
          ，甲○○對我開口表示：渠在議會中打麻將，手氣不
          好，手頭很緊，需要錢用，想借錢用。甲○○當場一
          連提好幾次，要幾百萬元。我回去問任富勇，任富勇
          表示沒錢可借。黃某之後多次到公司繼續對我開口要
          錢。約甲○○開口要錢後半個月左右，甲○○又到公
          司，當天潘國綱、乙○○在場，甲○○再次開口向我
          借錢，潘國綱馬上接口表示他有二百萬元可借，並當
          場敲定付款日期。於約定付款日，潘某將二百萬元支
          票拿到公司，在場有我及潘國綱、甲○○、乙○○四
          人，要將支票交給我，我請潘直接將支票交給黃，潘
          不肯，硬把支票塞給我，並表示『這錢是要借任富勇
          的』，我即將支票交給甲○○，該款實際是以公司名
          義借款給甲○○。黃某未開立任何借據。支付支票給
          甲○○兩星期後，潘國綱請求任富勇償還借予甲○○
          之借款，任富勇開立支票確立債權，雙方並談妥借款
          利息為月息二份一計算，由任富勇按月支付利息至九
          十年七、八月間，潘某第一次向任富勇索還借款時，
          我詢問甲○○何時還清借款，他答覆：『要等很久』
          。其後我到竹縣議會議長辦公室找甲○○索還借款，
          甲○○竟向我表示『你們公司到新竹縣來投資興建焚
          化爐，偷雞還要先撒把米，你還要我給你開借條』。
          後來乙○○對我表示，公司付二百萬元給甲○○很划
          算，議會有個專案小組，甲○○可以掌握該小組。黃
          煥吉所說偷雞還要先撒把米的意思即明白表示健泰公
          司在新竹縣投資興建焚化爐，就一定要花這筆錢打點
          黃某」等語。
        於九十一年八月一日檢察官訊問時結證（見他字卷第
          一四一頁至第一四二頁）：
          「如乙○○（同庭）所言，另補充甲○○一開始是在
          議會打麻將輪錢，親自告訴我，要借一點錢來彌補，
          潘國綱好不容易湊出二百萬元給甲○○，支票我拿給
          甲○○。後來我有請甲○○開借據，他說我們公司在
          這裡做，偷雞也要撒一把米，怎麼還想要借據，那時
          我才知道那是不法意圖。關於那二百萬元，甲○○意
          思就是要白拿，雖然他是說借，但那是好聽的」等語
          。
        於九十二年六月二十三日在原審結證（見原審卷第六
          四頁至第六九頁）：
          「被告說要借二百萬元，當時潘在場，我們說我們沒
          有錢，潘說他有二百萬元，當天就在辦公室約好，潘
          叫我把票交給被告，我說請潘直接交給被告，但潘叫
          我交給被告，我才交給被告。（借二百萬元）與焚化
          爐多少有關係，但我們沒有這種想法。我記得被告有
          講過（二百萬元是要去活動議員），但是我認為借錢
          就是借錢，沒有考慮這件事情。事後我有催討。我當
          然要要回來，因為是借的，有要他開借據他也不開。
          當天拿票的時候，他沒有講偷雞要蝕把米，是跟他要
          錢的時候他才說的。我先前沒有講過這二百萬元是賄
          款。我交二百萬元支票時，乙○○沒有在場，他人在
          哪裡不知道，回來以後他就知道，這個事情大家都知
          道。借款是實在，問題怎麼借，這筆錢應該是跟公司
          借的，不能算是我、簡或潘借的。我去催討很多次，
          潘國鋼也有去過很多次。我在調查站、偵訊時沒有受
          到強脅逼供，但是有提示還有套話，例如我沒有講借
          錢的時候被告有講偷雞要蝕把米，我是說要向被告要
          錢的時候，被告才說的。被告所言不實，因為如果他
          有寫借據或是有寫給乙○○，他可以告訴我，乙○○
          也可以告訴我，但他們都沒有說」等語。
    (三)經查：
      (1)就證人乙○○、潘國綱於調查人員詢問及檢察官訊問時
        之證述，其二人於原審審理時皆承認係出於各個人之自
        由意思（見原審卷第六八頁）。而證人苗宗培於原審雖
        有證稱：「在調查站、偵訊時沒有受到強脅逼供，但是
        有提示還有套話，例如我沒有講借錢的時候被告有講偷
        雞要蝕把米，我是說要向被告要錢的時候，被告才說的
        」云云。惟證人苗宗培之調查站及偵查筆錄皆記載其證
        稱：在其於事後向被告索取借據時，被告稱偷雞也要先
        撒把米之語云云，有其簽名捺指印之筆錄在卷可查（見
        (二)(3)，並見他字卷第十九頁背面至第二十頁正面
        、第一三七頁背面、第一四二頁），根本未曾記載其證
        稱：借錢時被告有講偷雞要撒把米之語，顯證上揭筆錄
        之紀錄者確係依證人苗宗培自由意思之證述而記載筆錄
        ，證人苗宗培所謂套話之說，與該等筆錄記錄不符。合
        先敘明。
      (2)付款人均為臺灣銀行，帳號分別為00452、289號，票號
        分別為BE0000000、BE0000000號，面額各為一百萬元，
        發票日均為八十五年七月八日之支票二紙，係潘國綱於
        八十五年七月八日自其妻潘秦嘉逖、其女潘俐分別設於
        中國國際商業銀行永和分行帳號00000000000 號、遠東
        商業銀行永和分行帳號00000000000000號（起訴書誤載
        為潘秦嘉逖之帳號為00000000000000號）之帳戶內各提
        款一百萬元，再由中國國際商業銀行永和分行、遠東商
        業銀行永和分行分別開立同業存款帳戶之該二紙支票之
        事實，有潘秦嘉逖設於中國國際商業銀行永和分行帳號
        00000000000 號帳戶之印鑑卡、往來明細表、取款憑條
        、現金收入傳單、開立臺灣銀行同業存款支票傳票、潘
        俐設於遠東商業銀行永和分行帳號00000000000000號帳
        戶之往來明細表、個人戶基本資料開戶登錄單、臺灣銀
        行（同業存款）支票簿、同業存款使用登記備查簿、取
        款條、調換同支申請登錄單（見他字卷第四一頁至第四
        七頁、第四八頁至第五三頁）、該二紙支票之正反面影
        本（見他字卷第四一頁至第四七頁、第四八頁至第五三
        頁、第二三頁至第二六頁），可資證明。
      (3)被告收受取得上開二紙支票後，將其中票號 BE0000000
        號、面額一百萬元之支票一紙交由其子黃英杰轉交黃英
        杰當時之女友戴夙伶（嗣後二人已於八十五年十月間結
        婚），由戴夙伶於八十五年七月九日存入其本人設於新
        竹市第三信用合作社之第000000000000號帳戶內委託取
        款，同年月十三日經票據交換入帳後，戴夙伶於同年月
        十五日及同年八月二十九日各提領現金五十萬元、四十
        七萬五千元交付予黃英杰；另一紙票號BE0000000 號、
        面額一百萬元之支票，被告則以商借帳戶為由，交付予
        當時任職於新竹縣議會議長室擔任工友一職之鄭金玉，
        委由鄭金玉存入其本人設於臺新國際商業銀行新竹分行
        之第00000000000000號（起訴書誤載為0000000000號）
        帳戶內委託取款，同年月十五日經票據交換入帳後，鄭
        金玉於同年月十七日及同年月二十三日各提領現金二十
        五萬元、七十五萬元交付予被告之該二紙支票兌現過程
        ，為被告供承在卷，並經證人鄭金玉、戴夙伶、黃英杰
        於調查站及檢察官偵查中證述明確（見他字卷第一四八
        頁至第一四九頁、第一五六頁至一五七頁、第一六三頁
        至第一六四頁、第一七０頁至第一七一頁、第一八二頁
        至第一八三頁），並有上開二紙支票之正反面影本、戴
        夙伶設於新竹市第三信用合作社帳號000000000000號帳
        戶之往來明細表、顧客基本資料查詢、八十五年七月十
        五日提領現金五十萬元之傳票（見他字卷第二八頁至第
        三二頁）、鄭金玉設於臺新國際商業銀行新竹分行帳號
        00000000000000號帳戶之開戶資料、交易明細查詢、八
        十五年七月十七日取款憑條、八十五年七月二十三日取
        款憑條（見他字卷第三七頁至第四十頁），在卷可稽。
      (4)該二張支票係由潘國綱提出在健泰公司辦公室交付予苗
        宗培，再由苗宗培在同址交付予被告收受之事實，迭經
        證人苗宗培於調查站、偵查及於原審與被告對質時始終
        證述不移。雖然就苗宗培交付支票予被告之際，乙○○
        、潘國綱二人有無在場目睹一節，證人苗宗培、潘國綱
        於調查站及偵審中之證述內容彼此尚非一致；但對於交
        付票據當日其二人及乙○○係與被告在上址相會，潘國
        綱係將該二紙支票交付予苗宗培，由苗宗培負責交票之
        事，支票均非乙○○交付予被告，且非乙○○借款予被
        告，乙○○及健泰公司均無資力借款予被告之情，證人
        苗宗培、潘國綱、乙○○於調查站及偵審中之證述始終
        如一，均見前引證述，就此部分情節，其三人證述之內
        容互核相符，再佐以該二紙支票確係由潘國綱之妻、女
        帳戶領取之金錢取得者，已證上開二紙支票應確係苗宗
        培在上址交付予被告無誤。被告辯稱：交付支票之人為
        乙○○云云，顯不實在，不能採信。雖然就交支票予被
        告時，乙○○、潘國綱二人有無在場目睹，證人潘國綱
        、苗宗培前後證述有所不一，但證人之陳述有部分前後
        不符，或相互間有所歧異時，究竟何者為可採，法院仍
        得本其自由心證予以斟酌，非謂一有不符或矛盾，即應
        認其全部均為不可採信，若其基本事實之陳述，果與真
        實性無礙時，仍非不得予以採信。查證人苗宗培、潘國
        綱對於交付票據當日，潘國綱係將該二紙支票交付予苗
        宗培，由苗宗培負責交票之事，支票均非乙○○交付予
        被告之基本事實，始終為前後一致之證述，並與真實性
        無礙，是自難執證人苗宗培、潘國綱所述在場目睹交票
        之人有前後歧異之情形，用以否定或減低其二人與證人
        乙○○所為上述基本事實證述之證明力。
      (5)給付上開二紙支票予被告之緣由：
        證人乙○○、潘國綱於調查人員訊問及檢察官訊問時
          ，皆證述：係因健泰公司欲以前述方式申請興建焚化
          廠，相關計畫書必須送新竹縣議會審議通過後，始能
          辦理，而被告當時任新竹縣議會議長，至健泰公司以
          健泰公司在新竹縣要做焚化廠，「偷雞也得撒一把米
          」，且有議員反對要處理、擺平之語，向乙○○表示
          若要該案通過需金錢，並先後向乙○○、苗宗培等人
          表示要支付二百萬元，以利焚化廠案件之通過，因簡
          吉榮及健泰公司均無資力，始有苗宗培向潘國綱求援
          以健泰公司名義向潘國綱借用上開二百萬元支票，以
          應付被告索求之事等語。證人潘國綱於調查人員及檢
          察官訊問時並結證稱：其本人亦聽到甲○○說過「偷
          雞需要一把米」、「這麼多議員反對，沒有錢我怎麼
          處理」，因被告說反對的人很多，要應付一下等語；
          且其於調查人員詢問及檢察官訊問時始終證稱：係因
          苗宗培向其表示被告索取費用，且健泰公司無錢，乃
          向其借款支付此一款項等語（以上見(二)(1)、(2)
          ）。而證人苗宗培雖然於調查人員詢問時起，
          即稱：本件原係借款云云，並稱：是其於將支票交予
          被告之後，再向被告索取借據時，被告始向其稱：「
          偷雞需要一把米」之語，其係事後始知被告有不法意
          圖云云，但由其先後證稱：「我與甲○○認識後，黃
          某曾多次至健泰公司找乙○○，有數次黃某主動提及
          渠在外積欠多筆債務，希望公司能借二百萬元週轉，
          公司為避免黃某以議長職權刁難，由潘國綱表示願意
          以個人名義借款給健泰公司，再由健泰公司以公司名
          義借款予甲○○」云云；「如乙○○（同庭）所言，
          另補充甲○○一開始是在議會打麻將輸錢，親自告訴
          我，要借一點錢來彌補，潘國綱好不容易湊出二百萬
          元給甲○○，支票我拿給甲○○」云云；「（借二百
          萬元）與焚化爐多少有關係，但我們沒有這種想法」
          云云（按既承認「有關係」，又何來「沒有這個想法
          」可言）；「我記得被告有講過（二百萬元是要去活
          動議員），但是我認為借錢就是借錢，沒有考慮這件
          事情」云云（見(二)(3)），亦可見：其與被告結
          識係為本件焚化爐之事，在結識被告後，被告不斷以
          缺錢用為藉口索取二百萬元，但因健泰公司及其本人
          、乙○○無錢，又為避免黃某以議長職權刁難上揭焚
          化廠案件，始由潘國綱湊錢經由其本人交付之情。
        查：乙○○、苗宗培、健泰公司均無資力給付此二百
          萬元之事實，已為證人乙○○、苗宗培證述明確，證
          人朱贊華於調查站及原審亦證稱：「健泰公司連水電
          費、房租都數次向我借貸。健泰公司登記資本額雖有
          六千萬元，但實際無資金運轉，是個空殼公司」等語
          ；「乙○○欠我三百萬元左右沒有還，就轉成公司的
          股份。乙○○是自八十四年起陸續借錢。他向我借沒
          有還任何一筆錢」等語（見他字卷第一八０頁正、背
          面、原審卷第八九頁至第九五頁），證實乙○○、健
          泰公司於八十五年間均處於無資力狀態之情。又苗宗
          培、潘國綱與被告結識之目的即是因為被告當時任新
          竹縣議會議長，而與健泰公司有關之上開焚化廠計畫
          書需經被告主持之新竹縣議會審議通過之事實，為其
          等所明知，且苗宗培、潘國綱與被告間並無任何深交
          ，以往亦無何金錢往來之紀錄，此見上引證人苗宗培
          、潘國綱之證述自明。是被告缺錢與否要與健泰公司
          或乙○○、苗宗培、潘國綱無任何關係，被告知健泰
          公司有上揭焚化廠計畫書議案需其主持之議會通過，
          竟仍以自己缺錢用為由，出言借款二百萬元，而苗宗
          培在健泰公司及己均顯無資力給付此二百萬元之情形
          下，竟未以無資力拒絕被告此二百萬元之索求，仍由
          潘國綱出錢取得上紙二張支票交予苗宗培，再由苗宗
          培交予被告，均顯與一般借貸常情有悖。再者，被告
          於取得上開二紙支票後，立刻轉交或透過其子黃英杰
          轉交予當時與被告無何親屬關係但其可支配、掌握之
          鄭金玉、戴夙伶，由後二人兌現提領之事實，亦見前
          述，被告此舉顯示其不欲讓與此案無關係之他人得知
          係其取得該二紙支票及兌現之現金。設若就此二紙支
          票係所謂之被告與健泰公司或乙○○或苗宗培等人間
          之借貸關係，被告要無任何不欲他人得知其取得此二
          紙支票之理由。依據此等事證，亦足證乙○○、潘國
          綱於調查人員詢問及檢察官訊問時證述之內容屬實，
          上開二張支票顯係因被告示意要使上揭焚化廠計畫書
          之議案能在其主持之新竹縣議會審查通過，需給付二
          百萬元，健泰公司、乙○○、苗宗培均無支付之資力
          ，但為求上揭焚化廠計畫書能在被告主持之議會中順
          利通過，乃由苗宗培商請潘國綱出錢購買上開二紙支
          票，由苗宗培給付予被告作為賄款之事實，應堪認定
          。
        證人苗宗培雖始終以「借款」來說明其給付該二紙支
          票予被告之目的，而證人乙○○、潘國綱於原審作證
          時亦有為部分相異於先前證言之證述。但查：
          1.證人乙○○於原審作證時雖證稱：「交票當天沒有
            說偷雞也要撒一把米，但之前有無我記不起來，好
            像是開玩笑說過，但與本案無關，好像說過，好像
            跟本件買土地有關，詳細情形記不起來」云云。但
            由其於原審之證述內容觀之，其顯以「記不起來」
            、「好像」，欲將相關問題帶過，且一方面不願否
            認在苗宗培交付支票之前，被告有說過「偷雞也要
            撒一把米」之語之事實，另一方面又以開玩笑說過
            ，與本案無關之供述，欲將該語與二百萬元之關連
            性分離。相較於其此一含混之回答，證人乙○○於
            調查人員及檢察官訊問時就事件之來龍去脈有所交
            待且出於其自由意思之證述，顯較具有可信性。
          2.證人潘國綱於原審作證時雖改稱：「被告說偷雞要
            蝕把米，不是當場講的，那些話，我之前聽過，但
            不是當場聽到，說被告有講過這些話。被告沒有直
            接跟我講過這些話」云云，但其於原審之證言仍證
            實因苗宗培向其求援其始出錢取得上開支票交予苗
            宗培之事實，是其於調查人員及檢察官訊問時所為
            對事件來龍去脈有所交待、內容明確且出於其自由
            意思之證述，自亦較具可信性。又證人潘國綱於原
            審所述之證言顯示，在其尚未交付支票予苗宗培之
            前，苗宗培即已告知其有關被告曾說過偷雞要把米
            之語。雖然證人苗宗培於調查人員詢問及偵審中始
            終避談係其向潘國綱「求援」商借二百萬元支票支
            付予被告之事，甚至於調查人員第二次詢問時，證
            稱：「當天潘國綱、乙○○在場，甲○○再次開口
            向我借錢，潘國綱馬上接口表示他有二百萬元可借
            ，並當場敲定付款日期。˙˙˙我請潘直接將支票
            交給黃，潘不肯，硬把支票塞給我」云云（見(二)(3)
            ）。但潘國綱與被告間之關係，較乙○○、苗宗
            培與被告間之關係，更為疏遠，二百萬元之金額亦
            非比尋常，潘國綱要無任何會主動跳出答應借款之
            理由。證人苗宗培此等證言已顯示其欲將案情轉為
            係潘國綱主動表示要借錢予被告，而極力撇清與自
            己之關係，益見證人苗宗培所為之證言實有所保留
            。再證人苗宗培雖反覆強調：二百萬元係借款，並
            於借款後未久即向被告索取借據云云，但若其當初
            於交付時本即認為該二百萬元係借款，而該借款又
            由潘國綱出資以銀行支票給付，支票上並無健泰公
            司或其本人或潘國綱、乙○○之姓名，依其所言事
            後積極要求被告出具借據及還債之態度，亦顯示其
            甚為重視該二百萬元，則焉有於交付二百萬元支票
            之際，未向被告當場索取任何收據或借據以保留借
            款給付證據之理。證人苗宗培之於交付支票予被告
            時未留下任何借款憑證之事實，實與其所述本件係
            借款及其事後積極要求還債所應有之常情相悖。復
            參以證人苗宗培於調查人員初訊時所陳稱：「事後
            黃某向我們表示，客家人一句諺語『抓雞也得撒一
            把米』，意思相當明顯，即借款其實是『賄款』，
            因此黃不需要償還該筆賄款」云云，顯見證人苗宗
            培對於本件二百萬元若係借款，在法律上其或健泰
            公司尚可向被告追討，若為賄款，則其等根本無索
            還依據之法律關係，甚為了解，再對照證人苗宗培
            於偵審中仍主張被告應還款之態度，是證人苗宗培
            稱該二百萬元係借款及其證言有所保留，顯皆係為
            向被告請求返還二百萬元之事，留有轉圜之餘地，
            其所為「借款」之說，實難採信。
      (6)苗宗培交付被告上紙二張支票，其中票號BE0000000號
        支票，係戴夙伶於八十五年七月九日即存入其設於新竹
        市第三信用合作社之上揭帳戶內委任取款，嗣經票據交
        換於同年月十三日入帳之事實，有該紙支票背面影本所
        記載之交存日期可證（見他字卷第二四頁背面）。參以
        證人乙○○、苗宗培、潘國綱分別於調查人員詢問時，
        皆證稱：其三人與被告見面交付支票之日期非八十五年
        七月八日，而係同年十日左右或八十五年七月八日後一
        、二日等語觀之，足證苗宗培交付被告前開支票二紙之
        日期，顯為戴夙伶將票號BE0000000 號支票存入其本人
        帳戶之日即八十五年七月九日無誤。
    (四)被告提出所謂「借據」之抗辯：
  　  被告於九十一年八月二日在調查站接受詢問時，固提出立
      據日期為八十五年七月八日之借據一紙，並於調查站及偵
      查、原審先後辯稱：該二百萬元係其向乙○○之借款，當
      場有開立借據給乙○○，其借據日期是以票據日期而定，
      該二百萬元已依借據所載償還日期八十六年三月八日以現
      金一次償還給乙○○，乙○○未開收據，償還之資金來源
      係由次子黃英杰向新竹市第一信用合作社貸款四百五十萬
      元後，分次提領二百萬元，再由其本人交給乙○○，還款
      時乙○○並未立收據云云（借據原本扣案，影本見他字卷
      第一九七頁）。經查：
      (1)該借據係被告於收到署名「潘國綱」之催討信函後，於
        八十九年十一月底、十二月初，至乙○○位於上址四樓
        之辦公室，再轉至同址五樓處，要求乙○○於被告已擬
        妥之該借據上簽收確有收到被告支付之每月利息二萬元
        等字，並於其上簽名，乙○○因被告當時仍任議長，迫
        於無奈，依言登載、簽名，被告當時亦有要求加蓋健泰
        公司之公司章，但因當時公司章已交給苗宗培，因此乙
        ○○僅配合簽名等事實，為證人乙○○於調查站及檢察
        官偵查時證述明確，並於原審作證時再次坦言：「該借
        據係被告收到催告信函後補製作者˙˙˙我有告訴被告
        我不能作偽證」等語（見(二)(1)），且有署名「潘
        國綱」、日期「年月日」之催討信函影本一紙（
        見他字卷第一一三頁）及八十六年七月二十七日協議書
        影本一份（見他字卷第五五頁：載明健泰公司印章於該
        日起交由苗宗培保管等語）在卷可參。且本件二百萬元
        之支票若確係借款，被告實無透過戴夙伶、鄭金玉分別
        存入各該人之帳戶內提示，再個別提領現金交付予其子
        黃英杰及其本人，以掩飾其取得上開支票及現金之必要
        ，已見前述。若謂被告於收受該支票時立有所謂之「借
        據」，並於借據上載明其向乙○○借款二百萬元，其又
        如何會未敢光明正大地將所收之支票存入自己或其子之
        帳戶內直接提領。是被告提出所謂之「借據」，其實質
        上之真正，已難採信。
      (2)被告於調查站及本院審理時供稱：該二紙票據係八十五
        年七月八日向乙○○所借，且係當場開立借據給乙○○
        等語（見他字卷第一九０頁背面、本院九十四年三月九
        日筆錄），而該借據亦載稱：「（立據人甲○○）茲向
        乙○○先生借到新臺幣貳佰萬元整。（本票兩張各壹佰
        萬元本票）」云云。但本案被告收受之上開票號BE0000
        000號、BE0000000號票據皆係支票，且係苗宗培所交付
        ，交付之時間應為八十五年七月九日等事實，均如前述
        ，皆與該借據記載不符。尤其是該「借據」所記載二紙
        票據均係本票，交付日為八十五年七月八日，顯係錯誤
        。被告既稱借據係交付票據時當場製作，若確係如此，
        自不可能會將其在現場收受作為取得二百萬元憑證及工
        具之「支票」誤載為「本票」，此一錯誤記載，益足見
        證人乙○○所言非虛，該一借據實係事後因上開催討信
        函而補製作者。至於被告於本院準備程序時曾改稱：「
        我在隔天還是隔兩天才到乙○○的辦公室寫借據」云云
        （見本院卷第三二頁），顯係針對原審判決質疑其既係
        於收受支票之當場製作「借據」，如何會發生記載為「
        本票」及「八十五年七月八日」之錯誤，而為之供述，
        與其先前供述不符，益證其所辯之情虛。
      (3)被告稱：該二百萬元已依借據所載償還日期八十六年三
        月八日以現金一次償還乙○○，償還資金如前所述（見
        他字卷第一九一頁），證人黃英杰於調查站固亦證稱：
        「我於八十六年初向第一信用合作社貸款四百五十萬元
        ，其中二百萬元現金我交給我父親作為償還乙○○之用
        ，至於我父親有無確實將該二百萬償還給乙○○，我不
        清楚」云云（見他字卷第一七一頁）。但被告還款之說
        業經證人乙○○始終否認。且黃英杰設於新竹市第一信
        用合作社之帳號00000000000000號帳戶，固於八十六年
        三月四日經金融機構放款入帳四百五十萬元，然除於同
        日支出現金一百五十萬元外，迄至同年月八日止，並無
        其他任何提領、存入紀錄，而黃英杰另設於新竹市第一
        信用合作社之帳號00000000000000號支票存款帳戶，則
        於八十六年三月四日經黃英杰以現金存入二十九萬五千
        元，再於翌日（即八十六年三月五日）經黃英杰所簽發
        之支票提示兌領二十九萬五千一百五十一元，之後迄至
        同年月八日以前亦無任何提領、存入紀錄等情，有黃英
        杰之新竹市第一信用合作社擔保放款明細帳卡、帳號00
        000000000000號帳戶往來明細暨取款憑條、帳號000000
        00000000號支票存款帳戶往來明細暨存款憑條、支票影
        本等附卷足憑（見法務部調查局新竹縣調查站案卷第五
        頁至第十頁）。依黃英杰與新竹市第一信用合作社間之
        此等往來紀錄顯示，其於八十六年三月四日至同年月八
        日之間，僅有一次於八十六年三月四日提領現金一百五
        十萬元之紀錄，且當日又回存現金二十九萬五千元於支
        票存款帳戶內，翌日並有其簽發之面額二十九萬五千一
        百五十一元支票經提示兌領，是自金融機構將四百五十
        萬元放款存入黃英杰之帳戶後迄八十六年三月八日止，
        黃英杰由新竹市第一信用合作社提領之現金，充其量最
        多僅餘一百二十萬五千元，與二百萬元金額相距頗大。
        且若該剩餘之現金一百二十萬五千元確係為給付予乙○
        ○而提領，被告或黃英杰亦可於償還當日提領即可，又
        何需提前於八十六年三月四日即行提領，而至同年月八
        日再行償還？此提領迄償還四日之間，豈非徒增保管之
        不便。此更異乎常情。
      (4)被告亦自承就其所稱償還乙○○二百萬元一事，並無任
        何收據或清償、給付證明可證。設若上開借據為真，以
        被告長期擔任民意代表，擁有豐富之人生閱歷，於收受
        上開二紙支票時尚且知出具借據為憑，更在交付二萬元
        利息時，要求乙○○在借據上簽認，則又何以於一次以
        現金償還二百萬元鉅額款項之同時，卻不知留有任何支
        付憑證，而僅保留原借據，此實與其稱收票據時當場立
        有借據所應有之常情及態度相違背。
      (5)參照前開事證，足證上開借據確係事後乙○○應被告之
        要求而虛偽補作者，被告並配合黃英杰上揭帳戶於八十
        六年三月四日有一百五十萬元金額之提領，而將借款期
        間記載為：「至年３月８日償還」。是被告辯稱：已
        由黃英杰向新竹市第一信用合作社貸款四百五十萬元，
        並「分次」提領二百萬元，再由其於八十六年三月八日
        一次以現金償還給乙○○云云，顯屬虛妄。而此內容虛
        偽不實借據之製作，顯係被告企圖以黃英杰前開設於新
        竹市第一用合作社帳戶之往來紀錄強加兜攏，以達模糊
        事實真相之目的甚明。
      (6)被告及其辯護人聲請將扣案之上開「借據」原本送鑑定
        ：其上油墨之化學變化以查明是否書立於八十五年七月
        間，暨其上乙○○所寫之於八十五年八月十日、同年十
        月十二日、同年十月十一日各收到利息二萬元等字及簽
        名，是否為同一枝筆所寫，是否為同時間所寫等事項。
        經本院囑託內政部警政署刑事警察局鑑定結果為：送鑑
        借據經以光譜影像比對儀紅外線光源檢視「年８月１０
        日收到利息二萬元正乙○○」字跡油墨反應與其左側「
        年１０月收到˙˙˙」、「年月日˙˙˙」等
        字跡油墨反應不相同，前者與後者判非同一支筆所書寫
        ，有關書寫時間部分，目前尚無該項技術可資鑑定等語
        ，有該局九十三年四月六日刑鑑字第六七七一九號鑑驗
        通知書一份在卷可考（見本院卷第一０五頁）。辯護人
        執此鑑定意見，辯稱：既非同一支筆所寫，就非同一日
        所寫云云，以爭執證人乙○○相關證述之證明力。惟查
        ：該「借據」內之「年１０月收到˙˙˙」等字與其
        後「年月日˙˙˙」等字跡非同一支筆所寫，以
        目視該「借據」油墨之不同，亦可明瞭（從他字卷第一
        九七頁所附黑白影本及本院卷第一０六頁所附之黑白照
        片顯示之色階深淺不同，亦可看出）。本件「借據」係
        被告事後虛偽擬製而要求乙○○簽認之事實，已為證人
        乙○○證述在卷，並有上揭事證可資證明。被告既係有
        目的地事後刻意虛偽製作該「借據」，則為避免為人質
        疑其上不同日期之簽收日期何以以同一支筆簽認，而由
        乙○○於同日執不同之筆簽認，亦屬日常經驗可以想見
        之事，是此一鑑定結果要不足為被告有利之證明。
      (7)被告聲請傳訊之證人即自稱為潘國綱出面向乙○○索討
        債務之丙○○、丁○○於本院作證時，雖證稱：「我們
        在遠泰公司負責應收帳款的工作。乙○○欠潘國綱先生
        三千多萬債務，潘國綱找我們去處理這條債務，乙○○
        才扯到黃議長這邊二百萬。我們有當面對質過，兩造都
        有對質，一個說未還，一個說還了，後來兩造對質之下
        ，乙○○說他（指被告）已經還了，所以這條債就沒有
        再處理了」云云、「我看乙○○言詞閃爍，就知道還了
        」云云（見本院九十四年三月九日筆錄）。惟查：姑且
        不論證人丙○○、丁○○二人於本院經隔離詰問、訊問
        時，所述有關至被告公司或家中討債及乙○○有無在場
        等情節，相互歧異，此見筆錄記載自明，茲不贅述，且
        其二人既係為潘國綱出面向乙○○索討債務之人，該二
        人復以此為業，則若謂乙○○在被告未提出任何清償債
        務之證明文件，又有該二人及他人（依證人證述，另有
        二人同行）協同其出面向被告索討債務之情形下，一經
        對質，竟會對其自九十一年間起迄原審審理與被告對質
        並經交互詰問時止，始終證稱：不是其將前開支票交予
        被告，其與被告間無此二百萬元借款等語，而否認之借
        款關係，立即予以承認，更承認被告有清償此二百萬元
        債務，實令人匪夷所思。而該二位為潘國綱討債之人，
        理應協助乙○○索回該二百萬元，並深究追問之，卻竟
        會在被訊問為何認為被告已清償乙○○二百萬元債務時
        ，分別以「兩造對質之下乙○○說他已經還了，所以這
        條債就沒有再處理了」云云、「乙○○言詞閃爍，就知
        道還了」云云，簡單帶過，亦難令人置信。而就被告有
        無提出清償證明一節，證人丙○○先稱：「有見到清償
        證明˙˙˙（無法說明清償證證明內容）。沒有看到借
        據」云云，後經提示卷附之上開借據時，乃改稱：「是
        見到卷附之借據」云云，又稱：「當時甲○○有拿一些
        數據資料出來給我看」云云，但亦無法說明是何數據，
        被告復自承其僅有所謂之「借據」在手而已。另在本院
        訊及：「剛才看的借據，乙○○第一次看到時，說什麼
        ？」，其二人竟又稱：「忘了」云云、「我站在比較遠
        的地方」云云。綜觀該二人之證述，顯然除對於乙○○
        曾承認被告有「還」、「二百萬元」、「借款」之特定
        事實，為肯定之證述外，就其他情節部分，一概無法為
        有效之回答，且對關鍵問題，均以迴避之方式回答（即
        「忘記」等）。此二證人之證述態度甚為隨便，其二人
        證言顯屬配合被告辯解而為，要無任何證據價值可言。
        至於被告另有陸續向乙○○借貸其他小額金錢債務，乙
        ○○此部分金錢亦係向潘國綱所借，但與上開二張支票
        無關，支票非其交予被告之情，既為證人乙○○於原審
        經交互詰問時證述明確在卷，是縱傳訊證人乙○○到庭
        ，無論其是否會翻異前詞而為被告已還清二百萬元之證
        述，均不足以影響前揭其與潘國綱、苗宗培所為證述及
        相關證據之證據價值，是無再傳訊其三人之必要，附此
        敘明。
三、綜上所述，本件事證明確，被告辯稱：其所收受之二百萬元
    支票款項，係其向乙○○之借款，其有支付利息，且已於八
    十六年三月八日償還云云，顯皆係事後飾卸之詞，無足可取
    。被告有對於職務上行為收受賄賂之犯行，洵堪認定。
四、至於公訴意旨另認：被告前開要求賄賂二百萬元，係明白要
    求乙○○、苗宗培支付之「公關費」（活動費），做為其代
    為處理該焚化廠興建案審核過程所遭遇阻力以及擺平解決反
    對該焚化廠設立議員之費用等語，似認為此二百萬元係苗宗
    培等人用以支付包括供被告代為處理健泰公司申辦興建垃圾
    焚化廠審核過程所遭遇之阻力及擺平解決反對議員之代價，
    且雙方有此合意。但公訴人並未舉證證明被告有實際出面化
    解所謂之阻力及擺平議會議員以及支付活動費之事實，證人
    乙○○等人所述被告稱所收二百萬元有用以擺平反對議員云
    云，亦係聽自被告單方面之傳聞。又苗宗培等人答應被告索
    賄之要求而交付支票時，並未與被告具體談及如何消除上開
    阻力或擺平反對議員之事，而僅是被告在索賄時曾提及有議
    員反對需要處理、擺平之語，苗宗培等人交付支票予被告之
    目的，應係在求上揭焚化廠計畫書能在被告主持之議會中順
    利通過，並避免被告之刁難，以達成建廠之目標，此見證人
    乙○○、潘國綱、苗宗培之證言自明。至於被告是否確有支
    付活動費，是否確有出面化解阻力，則非其等所關切者。被
    告向乙○○等人所稱：有反對議員需要處理或擺平之語，依
    現存證據，僅能認係被告當初索賄之藉口之一而已，尚難認
    苗宗培等人支付之二百萬元係包括委請被告出面擺平議員或
    化解阻力之代價（即無此部分之對價關係），併予敘明。
參、論罪科刑及沒收部分：
一、按被告本案行為後，貪污治罪條例第五條第一項第三款之條
    文已於八十五年十月二十三日修正公布，並於同年月二十五
    日生效，同年月二十五日修正生效前、後（下簡稱：修正前
    、修正後）之該條例第五條第一項第三款之犯罪構成要件均
    相同，僅法定刑之罰金部分，由修正前之「得併科新臺幣二
    百萬元以下罰金」提高至修正後之「得併科新臺幣六千萬元
    以下罰金」，比較新、舊法結果，應以修正前之舊法有利於
    被告，依刑法第二條第一項但書規定，本案自應適用修正前
    （即八十一年七月十七日修正公布，同年月十九日生效）之
    貪污治罪條例第五條第一項第三款規定論處。
二、查被告於八十三年三月一日起至九十一年二月二十八日止之
    期間，擔任新竹縣議會議長，依臺灣省各縣市議會組織規程
    準則第二十六條前段、第二十九條前段之規定，綜理該議會
    之會務，並為該議會開會之主席，係依據法令從事公務之人
    員，而上揭新竹縣政府函送該議會之上述「垃圾委託焚化處
    理計畫書」之審查，自屬其職務上之行為，其對於該職務上
    之行為，收受與其審查職務有對價關係之賄賂，所為係犯上
    開修正前貪污治罪條例第五條第一項第三款之對於職務上行
    為收受賄賂罪。又被告對於職務上之行為，要求賄賂後，進
    而收受賄賂，要求賄賂之低度行為應為高度之收受賄賂行為
    所吸收，應不另論罪。
三、原審認被告罪證明確，適用八十一年七月十七日修正公布、
    同年月十九日生效之貪污治罪條例第五條第一項第三款、第
    二條前段、第十六條、第十七條（此條贅引）、刑法第十一
    條前段、第二條第一項但書、第三十七條第二項，並審酌被
    告身為縣議會議長，主持縣議會審議縣政府提出之相關法案
    ，本即為其職責，理應克盡職守，竟猶對此職務上之行為收
    受賄賂，參以其犯罪動機、手段、情節、犯罪所得、所生危
    害及犯罪後多方飾詞狡辯等一切情狀，量處有期徒刑捌年，
    並宣告褫奪公權肆年，被告貪汙收受之賄賂所得之財物二百
    萬元，併應本於整體適用之原則，依八十一年七月十七日修
    正公布、同年月十九日生效之貪污治罪條例第九條第一項、
    第二項規定，宣告追繳沒收，如全部或一部無法追繳時，以
    其財產抵償之。其認定犯罪事實及適用法律，均無違誤，量
    刑亦屬妥適，被告上訴否認犯罪，指摘原審判決不當，核無
    理由，應予駁回。
四、至於原審認定寄發上揭催討信函之人為苗宗培，固為苗宗培
    所否認，因該信函僅有影本，無從送鑑定，且亦無鑑定之必
    要，本院未認定係由苗宗培所製作，茲更正之。但此一情節
    因非屬被告要求及收受賄賂之構成犯罪事實部分，而僅係後
    續發展之說明，不影響原審判決犯罪事實之認定。另就原審
    判決事實及理由欄內少部分內容將「乙○○」之姓名誤載為
    「簡榮吉」，雖亦有未洽，但亦不影響原審判決犯罪事實之
    認定，亦附此敘明。
肆、公訴意旨另略以：被告於八十四年五月某日，對於設置垃圾
    焚化廠協助取得上揭地號之十四筆土地以及代為處理焚化廠
    興建案審核過程所遇之阻力，要求乙○○給付賄賂，因乙○
    ○之健泰公司甫成立，無法支付，乃承諾倘焚化爐興建案通
    過，即無償給予健泰公司股份百分之十乾股之不正利益，俟
    上述計畫書經新竹縣議會通過，遂於八十七年七月一日健泰
    公司改組時，乙○○依約登記該公司乾股五十萬股（市價五
    百萬元）予被告之子黃士杰，被告因而取得健泰公司乾股五
    十萬股公司股份之不正利益；因認被告此部分行為涉犯修正
    前貪污治罪條例第五條第一項第三款之對於職務上行為收受
    不正利益罪嫌等語。按犯罪事實應依證據認定之，無證據不
    得認定犯罪事實，刑事訴訟法第一百五十四條第二項定有明
    文。又檢察官就被告犯罪事實，應負舉證責任，並指出證明
    之方法，同法第一百六十一條第一項亦有明文規定。經查：
    (一)被告之子黃士杰於健泰公司八十四年六月二十七日申請設
      立登記時，即為原始共同發起人，屬原始股東，且原始認
      股之股份即為五十萬股之事實，有原審調取之健泰公司設
      立登記事項卡、設立時董事暨監察人名單、原始公司章程
      、原始股東名冊、發起人會議事錄等在卷可稽（見原審卷
      第一二四頁至第一三０頁）。又健泰公司於八十七年七月
      一日召開之股東臨時會及同年月十日向主管機關臺灣省政
      府建設廳申請變更登記，乃係針對董、監事改選及修正公
      司章程等事項，黃士杰仍登記為股權五十萬股之股東等情
      ，亦有健泰公司變更登記事項卡、變更之董事暨監察人名
      單、修正之公司章程、股東臨時會議事錄、股東名冊在卷
      可證（見原審卷第一三五頁以下）。據此，證人乙○○於
      原審審理時證稱：黃士杰係其邀請加入之原始股東等語，
      應堪採信。至於公訴人認黃士杰所有之前開健泰公司五十
      萬股股份，係乙○○於八十七年七月一日健泰公司改組時
      給付予被告，而由黃士杰為登記名義人之乾股不正利益等
      情，因係單以證人乙○○於調查站及偵查中之證述為據，
      並無其他佐證，且與上開申請設立登記資料不符，公訴人
      又未就被告如何協助健泰公司取得上揭地號土地，化解阻
      力，以及與被告所任議長職務間之關係等事實，提出其他
      積極之證據方法，則證人乙○○之此部分證言，尚難憑為
      認定犯罪事實之依據。此外，復查無其他積極證據足以證
      明黃士杰於健泰公司設立時擔任共同發起人而原始認股之
      五十萬股股份，係被告就上揭事項所收受之不正利益，亦
      不能證明被告於八十七年七月一日健泰公司改組時，有收
      受以黃士杰為登記名義人之健泰公司乾股五十萬股股份之
      不正利益之情事，應認被告此部分之犯罪尚屬不能證明。
      惟因公訴人認被告此部分犯嫌與其前開論罪部分有連續犯
      之裁判上一罪關係，爰不另為無罪之諭知。
    (二)又起訴書犯罪事實欄同部分雖載稱：被告囑其機要秘書朱
      贊華協助健泰公司取得上揭地號等十四筆土地；因乙○○
      於八十四年間向朱贊華借款二百萬元，無力償還，且朱贊
      華因配合協助健泰公司相關事宜甚多，乙○○遂分健泰公
      司十萬股股份予朱贊華，並於八十八年三月變更登記為二
      十五萬股，計市價二百五十萬元等語，但公訴人並未對於
      被告就此等有關朱贊華之部分涉有何罪嫌為明確之說明（
      即朱贊華取得之股份與被告職務間之關係）（起訴事實亦
      未認朱贊華係共犯）。查證人朱贊華自始即否認有出面為
      健泰公司向任何公家機關協調溝通關說之情事，公訴人亦
      未提出相關之證據方法以資證明。而證人乙○○於原審係
      結證稱：「朱贊華拿出一百五十萬元時才登記股份，後來
      因跟他陸陸續續借錢沒有還，所以才增加他的股份來作價
      償還他的借款，他的股份沒被除名，是因為我還欠他錢」
      等語（見原審卷第九七頁）。所謂朱贊華股份係乾股之情
      ，亦僅係證人乙○○於調查站時之證述，並無其他佐證。
      是就朱贊華取得健泰公司股份與被告職務間之關聯性，公
      訴人並未舉出適合之相關證據證明之，附此敘明（因公訴
      人未對此部分說明被告涉有何罪嫌，尚無庸為不另為無罪
      之諭知）。
伍、公訴意旨又略以：被告將前開收受之二百萬元支票二紙分別
    委由不知情之戴夙伶、鄭金玉，由該二人存入各自設於新竹
    市第三信用合作社、臺新國際商業銀行新竹分行之上揭帳戶
    內委託提示、兌領之行為，另涉犯（舊）洗錢防制法第九條
    第一項之洗錢罪嫌等語。惟按行為之處罰，以行為時之法律
    有明文規定者為限，刑法第一條定有明文。次按（舊）洗錢
    防制法係於八十五年十月二十三日始經總統公布，並依該法
    第十五條之規定，自公布後六個月施行（即八十六年四月二
    十三日生效施行）。查被告將前開收受之二百萬元支票二紙
    分別委由不知情之戴夙伶、鄭金玉各存入其二人設於新竹市
    第三信用合作社、臺新國際商業銀行新竹分行帳戶內提示、
    兌領之事實，固見前述，但被告此部分委由他人提示、兌領
    之行為時間，係在八十五年七月九日至同年八月間，顯在洗
    錢防制法公布生效之前。從而，被告於為此部分行為時，法
    律尚無處罰之明文，被告此部分洗錢行為自屬不罰。惟因公
    訴人認被告此部分犯嫌與其前開論罪科刑部分有牽連犯之裁
    判上一罪關係，爰不另為無罪之諭知。
據上論斷，應依刑事訴訟法第三百六十八條，判決如主文。
本案經檢察官陳玉珍到庭執行職務。
中　　華　　民　　國　　94　　年　　3 　　月　　30　　日
　　　　　　　　　刑事第十二庭  審判長法　官  李文成
　　　　　　　　　　　　　　　　　    法　官  官有明
　　　　　　　 　 　　　　　　　　　　法　官  王復生
以上正本證明與原本無異。
如不服本判決，應於收受送達後十日內向本院提出上訴書狀，其
未敘述上訴之理由者並得於提起上訴後十日內向本院補提理由書
（均須按他造當事人之人數附繕本）。
                                      書記官  王宜玲
中　　華　　民　　國　　94　　年　　4 　　月　　19　　日
附錄：本案論罪科刑法條全文
八十一年七月十七日修正公布、同年月十九日生效之貪污治罪條
例第五條第一項第三款：
有下列行為之一者，處七年以上有期徒刑，得併科新臺幣二百萬
元以下罰金：
三  對於職務上之行為，要求、期約或收受賄賂或其他不正利益
者。
